【裁判字號】    92,台上,4030
【裁判日期】    920724
【裁判案由】    偽造有價證券
【裁判全文】
最高法院刑事判決                              九十二年度台上字第四○三○號
    上訴人  台灣高等法院台南分院檢察署檢察官
    被  告  甲○○
            乙○○
右上訴人因被告等偽造有價證券案件，不服台灣高等法院台南分院中華民國九十年三
月十三日第二審更審判決（九十年度上更(一)字第一一號，起訴案號：台灣嘉義地方法
院檢察署八十六年度偵字第四九七三號），提起上訴，本院判決如左：
    主  文
原判決撤銷，發回台灣高等法院台南分院。
    理  由
本件原判決以公訴意旨略以：被告甲○○、乙○○見告訴人陳麗雯年少思慮欠周，有
機可趁，竟共同意圖為自己不法之所有，明知坐落嘉義市○○段○二○二之○○○五
地號，及其上建物即嘉義市○○路六九四巷二十九弄三十二號案外人李呂麗珠所有之
土地、房屋，已於民國八十五年十二月十三日設定本金最高限額新台幣（下同）四百
六十萬元之抵押權予台南區中小企業銀行股份有限公司，及於八十六年一月八日設定
三百六十萬元之第二順位抵押權予蕭宏祐，竟隱瞞上開事實，於八十六年五月二十五
日，在嘉義市○○○街二○號甲○○所經營之「高長堂禪印」社，向陳麗雯表示受託
出售該房、地，雙方並談妥以五百八十萬元成交，致使陳麗雯陷於錯誤，而於同年五
月二十六日，先在上開「高長堂禪印」社交付二萬元之定金予甲○○，再由乙○○陪
同至提款機提領三萬元交付予甲○○，復於翌（二十七）日再交付十五萬元，並交給
身分證、印鑑章、印鑑證明等資料，以便辦理移轉登記之用。嗣陳麗雯於八十六年六
月四日在友人吳弘仁、柯素雲陪同下，前往「高長堂禪印」社，央請補立二十萬元定
金之收據，及提供地號、建號以供查詢產權狀況，竟遭拒絕，乙○○並要求陳麗雯速
至代書處簽約，並交付一百萬元，否則沒收定金二十萬元，陳麗雯心啟疑竇，乃委任
律師於同年六月六日函請甲○○暫緩辦理。詎被告等為掩飾犯行，竟未得陳麗雯之授
權或同意，於同年六月六日，將陳麗雯之印章交由不知情之代書蕭宏祐，偽造陳麗雯
名義之撤銷買賣協議書、申請書，並盜蓋「陳麗雯」印章及簽署「陳麗雯」署押於該
協議書、申請書上，而於同年六月十日持向嘉義市稅捐徵稽處行使，申請撤銷買賣，
足以生損害於陳麗雯。被告等又共同意圖供行使之用，盜用陳麗雯之印章，蓋用於○
六六四九○號本票上，而偽造陳麗雯名義，面額二百二十萬元，發票日八十六年五月
二十九日，到期日八十六年六月二日之本票一紙，並於同年六月十九日以存證信函向
陳麗雯表示：「陳麗雯開具該本票買受上開房、地（餘款由陳麗雯承受抵押借款），
惟未支付票款，因而撤銷上開買賣，並函催陳麗雯欲取回前開證件，需另補償損失」
等語。嗣陳麗雯經由函中得知該房、地之建號、地號，查出該不動產業已設定前揭抵
押權，始知受騙。因認被告等涉有刑法第二百零一條第一項之偽造有價證券；同法第
二百十六條、第二百十條之行使偽造私文書；及同法第三百三十九條第一項之詐欺等
罪嫌，三罪間有方法結果之牽連關係，應從一重之偽造有價證券罪論處等情。但經審
理結果，認為不能證明被告等犯罪，因而撤銷第一審科刑之判決，改判諭知被告等無
罪，固非無見。
惟查：(一)證據雖已調查而其內容尚未明瞭者，即與未經調查無異，如遽行判決，仍屬
應於審判期日調查之證據而未予調查。原判決以：涉案之本票經送請鑑定結果，雖不
能證明本票上之文字為陳麗雯之筆跡，但亦不能證明係被告等之筆跡。因認該本票，
不能證明係被告等所偽造，亦無法證明被告等教唆他人偽造（見原判決第八面理由四
之(三)），爰為無罪之諭知。惟依卷內資料，甲○○始終堅稱：伊親眼目睹陳麗雯於八
十六年五月二十七日下午三時許，在嘉義市○○○街二○號伊所經營之「高長堂禪印
」社，親手簽發該本票，交伊收執（見偵查卷第三十三頁、第五十頁、第一二六頁，
第一審卷第二十二頁背面、第二十三頁背面）。惟陳麗雯始終堅決否認其事，並指稱
：當時被告等持有伊之身分證、印章，渠等於偽造本票時，誤依身分證上之舊地址，
將「朴子市」（當時已升格為市）誤載為「朴子鎮」，及將「一三五之一號」（當時
已遷建新址）誤載為「一三五號」。而該本票經送請鑑定結果，既非陳麗雯之筆跡，
其地址又有誤載情形，則甲○○所供，伊親眼目睹陳麗雯親手簽發該本票，即顯然不
實。再者，甲○○已坦承，業於八十六年五月二十七日收受陳麗雯所交付之身分證、
印章等物，而被告等在存證信函中主張該本票之權利時，用以簽發本票之印章即在被
告等持有之中。嗣經鑑定結果，本票上之文字，雖不能證明係被告等之筆跡，但陳麗
雯於第一審法院已指稱：伊係經由李碧卿之介紹始認識被告等，而涉案本票上之文字
，酷似李碧卿之筆跡，請求傳訊李碧卿並鑑定其筆跡（見第一審卷第九十四頁背面）
，以查證被告等是否假手李碧卿偽造該本票。乃原審未予傳喚、鑑定，復未說明不予
調查之理由，即遽行判決，自難昭折服。(二)關於偽造文書部分，原判決以甲○○辯稱
：「八十六年六月五日陳麗雯反悔要求降價為五百萬元，並言明若不同意，由我們自
己辦理撤銷買賣，所以我就以陳麗雯名義書立撤銷書、聲請書」，及被告等所提出之
錄音譯文，載有「陳麗雯：五百萬要買，要賣嗎？不賣妳（指乙○○，下同）自己去
撤銷」等語（見原判決第六面第十三至十五行、第七面第十五至十六行），因認被告
等有權使用陳麗雯之印章，用以製作陳麗雯名義之協議書、申請書，持向稅捐徵稽機
關辦理撤銷買賣。惟陳麗雯已否認要求降價、撤銷買賣之事（見第一審卷卷第二十二
頁、原審更(一)卷第三十六至三十七頁），且於八十六年六月六日之存證信函中明確表
示，因發現有高額抵押，要求被告等「暫停一切動作」（見偵查卷第十五至十七頁）
，並未主張撤銷買賣。甲○○於檢察官偵查中亦承認：陳麗雯並未授權製作協議書、
申請書，向稅捐徵稽機關辦理撤銷買賣，因為「找不到他（指陳麗雯）」所以自行製
作，並蓋用其印章（見偵查卷第三十一頁背面、第三十二頁）。嗣於審判中亦供認：
「因他（指陳麗雯）票不給我領，才去撤銷的」（見原審更(一)卷第三十八頁）。另於
其存證信函中亦表示，因陳麗雯「一再拖延，甚或避不見面，只好撤回辦理所有權移
轉登記之手續」（見偵查卷第二十頁）。並無所謂降價之事，亦無所稱「妳自己去撤
銷」等語。況被告等所提出之錄音譯文，雖載有「陳麗雯：五百萬要買，要賣嗎？不
賣妳自己去撤銷」等字樣，但於該句下方已特別註明「被銷音」（見第一審卷第一八
八頁背面）；嗣甲○○於原審另改稱：「是陳某（指陳麗雯）打電話告訴我，說如果
五百萬元不賣就去撤銷」（見原審更(一)卷第五十六頁），前後亦不一致。則陳麗雯有
無說你們「自己去撤銷」等語？在何處、向何人說？及有無授權被告等使用其印章，
用以製作協議書、申請書，向稅捐徵稽機關辦理撤銷買賣？亦不明瞭，原審未予究明
，即遽認被告等「以陳麗雯名義製作撤銷買賣之協議書及聲請書，此舉應無違背陳麗
雯之原意，難謂被告等有偽造文書加以行使之犯行」云云（見原判決第八面第三至五
行），亦嫌率斷。(三)依據甲○○所供，本件買賣之總價金為五百八十萬元，其中二百
二十萬元由陳麗雯付款，其餘三百六十萬元則由陳麗雯承受原設定抵押之債務；另甲
○○寄發給陳麗雯之存證信函，亦為相同之記載（見偵查卷第十九頁、第三十一頁、
第七十四頁背面至第七十五頁）。惟本件買賣之不動產，已經設定二個順位之最高限
額抵押權，第一順位設定四百六十萬元，已實借三百八十萬元，已據甲○○供明在卷
（見偵查卷第五十頁背面）；第二順位設定三百六十萬元，已實借三百萬元，亦據債
權人蕭宏祐結證在卷（見偵查卷第八十七頁背面），合計已負擔六百八十萬元之債務
。原判決雖以「被告等事後基於買賣契約辦理移轉所有權登記時，自應同時負有塗銷
抵押權之義務」云云（見原判決第七面第十一至十四行），認為被告等非施用詐術手
段。但被告等僅為本件買賣關係之介紹人，並非買賣關係之當事人，何以負有塗銷抵
押權之義務？又該六百八十萬元債務未清償前，如何塗銷抵押權（按該不動產之所有
權人李呂麗珠，係以該不動產之殘值，折價一百七十萬元用以抵償債務，已據李呂麗
珠及其債權人朱圳達供明在卷，見偵查卷第八十五頁背面至第八十六頁、第八十九頁
背面；亦即該不動產所擔保之債務，隨同不動產之移轉而移轉，並無消滅債務塗銷抵
押權之意思）。原判決所為前揭判斷，即難謂合。又本件買賣，於洽談時，甲○○並
未告知陳麗雯該不動產已設定前揭抵押權及已負擔高額債務，除據陳麗雯指訴在卷外
，甲○○亦坦承上情無訛（見偵查卷第四十九頁背面至第五十頁），其於仲介買賣時
，竟隱瞞該重要之事項。此外，被告等另又收取陳麗雯所交付之定金二十萬元（原判
決認定已經收取），但渠等對於委託之賣方及付款之買方，竟一概否認收受該二十萬
元。綜合以上情節，能否謂為被告等毫無不法所有之意圖？亦有研求餘地，原審未予
究明，即認為係「單純之民事債務不履行問題」（見原判決第八面第十六行），亦嫌
率斷。以上或為檢察官上訴意旨指摘所及，或為本院得依職權調查之事項，應認原判
決仍有撤銷發回更審之原因。
據上論結，應依刑事訴訟法第三百九十七條、第四百零一條，判決如主文。
中      華      民      國    九十二    年      七      月    二十四    日
                              最高法院刑事第十一庭
                                  審判長法官  呂  潮  澤
                                        法官  白  文  漳
                                        法官  陳  世  雄
                                        法官  孫  增  同
                                        法官  林  開  任
      右正本證明與原本無異
                                              書  記  官
中      華      民      國    九十二    年      七      月    二十九    日
                                                                        Ｒ


司法院資訊處製作；財團法人民間司法改革基金會備份。
